【裁判字號】    95,上更(一),174
【裁判日期】    950810
【裁判案由】    偽造文書等
【裁判全文】
臺灣高等法院臺中分院刑事判決     95年度上更(一)字第174號
上  訴  人
即  被  告  戊○○
選任辯護人  王秋霜律師
上列上訴人因偽造文書等案件，不服臺灣臺中地方法院90年度訴
字第2598號中華民國92年 3月31日第一審判決（起訴案號：臺灣
臺中地方法院檢察署90年度偵字第1650號），提起上訴，本院判
決後經最高法院發回，本院判決如下：
    主      文
原判決撤銷。
戊○○共同行使偽造私文書，足以生損害於公眾及他人，處有期
徒刑壹年肆月。
    事      實
一、戊○○原係址設臺中縣大里鄉○○路65號之「臻準企業有限
    公司（下稱臻準公司）」董事，為臻準公司之代表人，該公
    司於民國（下同）87年 3月間，為擴大營運，欲以現金增資
    方式變更公司組織為股份有限公司，由戊○○邀約甲○○、
    丁○○、己○○、乙○○及丙○○○等（下稱甲○○等 5人
    ）先行投資認購新股，使渠等成為公司之股東，並為變更後
    之「臻準精密股份有限公司（下稱臻準股份公司）」之股東
    ，甲○○等5人遂決定投資新臺幣（下同）1千萬元入股，並
    將增資入股、刻章及變更登記手續等事宜委由戊○○代辦，
    即戊○○有為甲○○等 5人處理「甲○○40萬股、丁○○20
    萬股、己○○及乙○○各10萬股、丙○○○20萬股（每股10
    元，共1百萬股）」認股事務之人。後甲○○等5人即於87年
    3月30日分別匯款400萬、200萬、100萬、100萬元及200萬元
    之金額入臻準公司在華南商業銀行（下稱華銀）大里分行帳
    號000000000000號帳戶內。戊○○明知前開5筆合計1千萬元
    之入款係甲○○等 5人委託其辦理投資臻準公司及變更後之
    臻準股份公司1百萬股所用，詎竟基於損害甲○○等5人利益
    之意圖，復與高弘明（已於89年10月 9日死亡，業經檢察官
    另為不起訴處分）2 人，另共同基於盜用印章、偽造私文書
    、行使偽造私文書及使公務員登載不實之犯意聯絡與行為分
    擔，由戊○○於87年5月25日將上開1千萬元分為400萬、200
    萬、100萬、200萬、100萬元5筆，存入臻準公司在第一商業
    銀行（下稱一銀）大里分行所另設之 00000000000號帳戶內
    ；戊○○、高弘明2人亦明知渠2人均未再行出資為增資入股
    ，且臻準公司實際上亦未通知及召開87年 5月25日之董事會
    ，另又在未經取得甲○○等5人授權同意下，於87年5月26日
    由戊○○攜帶甲○○等 5人先前所委託代刻之印章，前往臺
    中市○區○○街「崇實會計師事務所」，利用不知情之會計
    師趙令海依戊○○所示內容接續製作如下之文件：即在臻準
    公司「股東同意書」內偽造：「二、除前項盈餘轉增資外，
    因業務需要再現金增資新臺幣壹仟萬元，由戊○○出資額新
    臺幣貳佰萬元，由高弘明出資新臺幣貳佰萬元，甲○○出資
    新臺幣貳佰肆拾萬元，由丁○○出資新臺幣壹佰貳拾萬元，
    由丙○○○出資新臺幣壹佰貳拾萬元，由乙○○出資新臺幣
    陸拾萬元，由己○○出資新臺幣陸拾萬元。．．．以上各項
    經全體股東同意無誤」等、及偽造「董事會決議錄」內載：
    「全體董事一致同意選任高弘明為董事長」等不實內容，並
    將上開不實之現金增資內容及「高弘明47萬2千1百94股、戊○○65萬3千6百57股、甲○○24萬股、丁○○12萬股，丙○○○12萬股、乙○○6萬股、己○○6萬股」之不實持股分配
    比例等事項，登載於股東名簿、董事監察人名單及股東繳納
    股款明細表內，再由戊○○盜用甲○○等 5人之印章蓋印於
    股東同意書上，而偽造全體股東同意之不實內容，趙令海同
    時依戊○○之指示先行填妥「變更登記申請書」，由戊○○
    盜蓋甲○○及丁○○之印章於其上，再於87年 6月17日，由
    趙令海彙整持向臺灣省政府建設廳申請辦理變更公司組織、
    增資改選董事監察人等變更登記以為行使，致使不知情之承
    辦公務員將上開不實事項登載於職務上所掌之公司變更登記
    事項卡之公文書上，戊○○即以此將甲○○等 5人實際入股
    增資1千萬元部分虛列為僅入股增資6百萬元之以多報少之方
    式，為違背其受任人任務之行為，致生損害於主管機關對公
    司變更登記管理之正確性，並致生損害於甲○○等 5人之利
    益。嗣於88年 6月12日臻準股份公司召開股東會時，甲○○
    發現股東名簿所載持股比例不符，當場向會計師趙令海異議
    質疑後，經向戊○○商討無果，始悉上情。
二、案經甲○○、丁○○、己○○及丙○○○委託吳瑞堯、陳國
    華律師訴請臺灣臺中地方法院檢察署檢察官偵查起訴。
    理      由
一、訊據上訴人即被告戊○○（下稱被告）固不否認擔任臻準公
    司董事，及於右揭時地辦理告訴人甲○○等人投資 1千萬元
    入股增資及變更章程登記事宜，其將其中之 4百萬元移帳轉
    入其與高弘明股份內，及87年 5月25日確未召開董事會之事
    實不諱，惟矢口否認有何盜用印章、偽造文書、背信等之犯
    行，辯稱：本件原係甲○○之夫曾永光有意投資，後曾永光
    亡故，甲○○、乙○○等人再主動要求投資臻準公司，並非
    伊要求他們加入投資的，且當時臻準公司連續7、8年賺錢，
    伊與公司股東不可能用股票面額10元讓他們入股增資，伊有
    表示1股大約20元左右，4百萬元係伊與高弘明 2人的酬勞，
    且係事先經甲○○等5人同意將所投資用之1千萬元換為60萬
    股（即打6折計）計算，並取得1席董事及監察人為條件；臻
    準公司係為小公司，依循國內中小企業陋習，未依公司法規
    定召開股東會及董事會，87年 5月25日雖未開會，然事先股
    東均已口頭談好後，再請會計師趙令海依其意思製作會議記
    錄等文件，以供用來申請變更登記，選任甲○○為董事、丁○○為監察人之股東臨時會決議錄內容並無不實，甲○○於
    88年6月12日之臻準股份公司股東會時對於其等5人之持股比
    例，並無竟見，足見伊並未有何擅自變更股數及盜用印章、
    偽造文書犯行云云。
二、經查：
  (一)右揭事實，除業據被害人甲○○、丁○○、丙○○○、己○○等人分別於檢察官偵訊中、原審及本院上訴審及本院審理
    時到庭指述明確外，並經證人即會計師趙令海於原審結證稱
    ：「（對87年 5月25日的臻準企業股份有限公司的同意書有
    何意見？）我們根據被告的意思去打出來的。至於同意書的
    內容是否有經過開會決定，我並不清楚。我只是代辦而已。
    上面的章都是他們帶來蓋的。都是被告蓋的」、「（對87年
    5 月27日股東臨時會決議錄、董事會決議錄有何意見？）有
    否開這個會，我不清楚。我們辦理增資是查核資金是否有入
    帳。其他的我們就不去查核。我們檢查身分證影本是否相符
    」；證人即上開列名為股東臨時會及董事會決議錄記錄之許
    真弓（為高弘明之妻）於原審結證稱：「（對87年 5月25日
    股東臨時會決議錄、董事決議錄有何意見？）當時，我並不
    在場。有否開這個會我並不清楚。我不曉得為何上面紀錄要
    寫我及蓋章。這件事情也沒有任何人跟我講過」；「（證人
    許真弓有否在臻準公司開會時到場紀錄過？）沒有。我先生
    當時是擔任該公司的董事長」等語（見原審卷(二)92至94頁）
    ，證人許真弓復於本院上訴審結證稱：「我沒有參加會議，
    也沒有擔任紀錄，我的印章放在公司，是被告拿去蓋會議紀
    錄的，我並不知情」等語（見本院上訴卷第37、38頁）。此
    外，復有經濟部中部辦公室92年2月27日經（92）中辦3字第
    09230870130 號函附之臻準股份公司登記案卷內之臺灣省政
    府建設廳87年6月18日87建3字第182109號函稿、變更登記申
    請書、公司章程、股東同意書、股東名簿、董事會決議錄、
    股東繳納股款明細表、董事監察人名單、工商登記資料檔案
    、變更登記事項卡等文件（均影本）各 1份附卷可稽（見偵
    卷第53、54、56、57、59、62、64、67至73、92頁、原審卷
    (二)第 102頁以下）。足認被害人甲○○等人所指述之被告於
    87年 5月25日並未召開臨時股東會及董事會，且上開會議決
    議內容及配股持數渠5人事先均不知情乙情，應可採信。
  (二)又被害人甲○○等5人確有於87年 3月30日，分別匯款400萬
    、200萬、100萬、100萬及200萬元之金額入臻準公司在華銀
    大里分行帳戶內之事實，亦有匯款單影本 5紙（包括臺灣中
    小企業銀行2張、一銀1張、臺灣銀行1張、中國農民銀行1張
    ）及華銀大里分行92年 2月20日華里存字第17號函所附之存
    款往來明細表 1份在卷可證（見原審卷(二)71頁），足見被告
    前於檢察官偵訊中及所具狀中多次所辯稱之被害人甲○○等
    5人係於87年5月25日始將投資款項匯入臻準公司在一銀大里
    分行帳戶內乙情，顯與事實不符，此部分被告所為之辯解，
    要無可信。
  (三)另經原審質之被告亦供承：「．．．4 百萬元的部分是我自
    己做進去的，4 百萬元當時是放到高弘明跟我的股份裏面。
    我認為是他們給我的酬勞，但他們不這麼認為。．．．」等
    語（見原審卷(一)47頁），被告復於本院上訴審供稱：「4 百
    萬我認為是我與高弘明2人的酬勞」、「當時4百萬元．．．
    當我的酬勞，但事後他們不認為這個樣子」等語（見本院上
    訴卷36、38之 1頁）。再參酌以卷附之股東同意書、股東名
    簿、股東繳納股款明細表及董事監察人名單內，有關持有股
    數、繳款種類「現金2百萬元」及由高弘明出資新臺幣2百萬
    元等之記載；與卷內所附由董事長高弘明名義於87年 5月25
    日發函致各債權人之「通知」及以高弘明名義所出具之87年
    5 月26日「委託書」等用以供辦理增資、選任董事監察人及
    變更公司組織等變更登記之文件可知，若非高弘明對於被告
    上開所為偽造私文書、行使偽造私文書、使公務員登載不實
    及盜用印章等犯行部分係事先知情，且同意分擔辦理，否則
    被告豈會將被害人甲○○等5人所出資入股1千萬元中之 4百
    萬元中之 2百萬元，移稙記載為高弘明以現金繳納股款之方
    式（參見臻準公司股東繳納股款明細表）歸入到當時任董事
    長之高弘明名下之理，是以被告與高弘明 2人間就偽造私文
    書、行使偽造私文書、使公務員登載不實及盜用印章等犯行
    部分（不包括背信罪部分，詳見後述），應均具有犯意聯絡
    及行為分擔無誤。
  (四)再經原審質之被告亦供稱：股東會那次確實沒有開，是因為
    當初伊與被害人甲○○等人有達成協議，甲○○等股東有全
    權授權伊作登記的處理等詞（見原審卷(二) 141頁），參酌被
    害人甲○○於原審審理時亦指陳：伊確實有請被告處理渠等
    5 人入股的事宜，但並非說不用開股東會．．．等語（見原
    審卷(二)142頁），復於本院上訴審指稱：「87年3月匯款至88
    年6月第1次開會通知，這中間都沒有提到說要開股東會的事
    ，所以在88年6月間開會才知道被侵占了4百萬的股份。當時
    有刻印章放在公司，也是只有授權辦公司變更登記，但是沒
    有說不用開股東會、董監事會議，就由他製作會議記錄。．
    ．．」等語（見本院上訴卷第51頁），證人趙令海亦於原審
    證稱：「88年6月中旬他們第1次開股會時有與告訴人等見面
    ，被害人有向被告提出他們入股 1千萬元後來是如何分配及
    配股之額數。」等語（見原審卷(二)第92頁），足見被告於87
    年3月30日被害人甲○○等5人匯款入股前，確有受甲○○等
    5 人之委託辦理1千萬元增資入股為1百萬股之事宜，且被害
    人於88年 6月間開股東會始知投資配股股數情形無訛。另被
    告雖辯稱當時甲○○等人入股時並未實際談到 1股之價格云
    云，然此因涉及臻準公司全部股東之股份數、股東內部之分
    紅配股及有關以溢價發行之溢價所得是否存入公司為公司之
    資本公積等權益，更涉及公司之經營權歸屬之問題，衡以被
    告多年之商業經理人資歷，實難想像竟有如此之投資入股方
    式，益見被告所辯被害人甲○○等 5人入股時並未實際談到
    每 1股價格乙情，尚無足採。至被告雖又另辯稱之被害人甲○○等5人雖談妥1千萬元投資，實際上是分配 6百萬元的股
    份云云，顯與一般投資人均期望能以少量投資換取較多股份
    之常情相悖。又被告於本院上訴審供稱：「（入股關係公司
    股份的分配及股東利益的重大事項，沒以書面，如何證明告
    訴人他們同意你以 4百萬元作為酬勞？）公司是小企業，是
    第 1次增資，口頭講好，就請會計師作成資料，會計師都是
    根據我 1人所提供的資料讓會計師製作」等語（見本院上訴
    卷第50頁），而被害人甲○○等5人苟有意將所投資入股之1
    千萬元換計為60萬股，因此乃關涉被告本身利益及公司營運
    、股利分配等重大之入股協議，又豈有未為任何書面記載以
    為憑證之理？且依被告所辯告訴人等投資1千萬元，其中4百
    萬元作為其酬勞云云，然被害人既取得較少數股份，復未交
    書面，又豈有任令被告 1人辦理，且由其單獨決定登記每股
    應低於10元面額多少、該數量應僅為60萬股等項，而被告又
    不需會同被害人等委請會計師辦理渠等入股及文件製作之事
    宜，並就所擬之書面由渠等觀看無誤後確立，此俱與經驗法
    則有違，堪認被告上揭所為辯解：甲○○等5人投資1千萬元
    ，伊將其中之 4百萬元做帳為伊與高弘明股份內，係事先經
    甲○○等5人同意將所投資之1千萬元換為60萬股計（即打 6
    折計）乙節，無非係事後畏罪卸責之詞，非足採信。
  (五)至被告另以：事先股東均已口頭談好，告訴人甲○○於88年
    6月12日股東會時對於其等5人之持股比例，並無竟見云云。
    而證人乙○○雖亦於原審時供證：「公司變更登記的部分委
    由被告全權處理，董事、監察人部分，我有參與協商，甲○○部分有同意接受1席董事、1席監察人。股東會時（按88年
    6 月12日），會計師有說明，大家對登記的事項並沒有很大
    的異議」等語（見原審卷一第19頁）在卷；然查，被害人甲○○就此於偵查中即已供證：「（有無參加過臻準公司股東
    會？）88年6月12日第1次參加，我在當天就對我股份提出異
    議」等語（偵卷第 165頁背面）；於本院審理中復供證：「
    （87年 3月是否有跟己○○、乙○○、丙○○○、丁○○等
    人，投資1千萬元於臻準公司？）87年3月就匯款進去，88年
    6 月12日開股東會時，才發現股數不完整，當場請他提出說
    明，他支吾其詞，會計師有解釋，因為帳面調整等關係，我
    請他提出資產負載表、報稅證明等資料給我們，他一直不肯
    」等語（參本院審判筆錄），核與證人即會計師趙令海於偵
    查中供證：「（是否認識甲○○？）認識，有次在股東會開
    會與她碰過面，當時我是列席他們股東會。．．．（告訴人
    在開股東會時是否有對他的股數有疑問？）有的」等語（偵
    卷第164頁、165頁背面）、於原審中供證：「．．．那次的
    股東會時，好像是被害人己○○還是被害人甲○○有向被告
    提出，他們入股 1千萬的股份後來是如合配股的及配股的額
    數。．．．」等語（原審卷二第92頁）相符，足徵被害人甲○○於88年 6月12日股東會時即已就會計師趙令海之配股比
    例說明提出質疑異議之事實甚明，被告上揭所辯被害人甲○○當時並無異議乙節顯非事實，無足採信。準此，當時與會
    之證人乙○○就此所陳「大家對登記的事項並沒有很大的異
    議」乙詞，應僅屬其就被害人甲○○為異議時之個人主觀認
    知，尚非可執作被告所辯被害人甲○○並無異議乙節之論據
    。
  (六)又被害人甲○○等 5人確有與被告約定其等增資入股後取得
    該公司董事及監察人各 1席之事實，業據被告供述及被害人
    甲○○與證人乙○○等人供證一致，是被告就此部分指示會
    計師趙令海於股東臻準股份公司「股東臨時會決議錄」內載
    ：「全體同意通過：選舉結果以戊○○、高弘明、甲○○ 3
    人得票數較高當選董事，丁○○當選監察人」乙情尚無不實
    內容可言，此部分與偽造私文書罪並不該當，起訴書認此部
    分亦係被告指示不知情之會計師趙令海所偽造，容有誤會，
    惟此部分雖未遽認被告有偽造犯行，然與其餘部分之事實認
    定並無影響；再證人許真弓就其確未參加股東臨時會、制作
    會議記錄乙節，雖如前述，然其於原審中復供證：「（公司
    的決議是否由你制作？）並不是由我打字，公司開會的原始
    資料我沒有看過，但是我先生都有跟我說」等語（參原審卷
    一第 205頁），而證人許真弓之夫即為該公司董事長高弘明
    ，則證人許真弓蓋印列名為股東臨時會議之紀錄人，應屬其
    同意授權範圍，是被告就此部分蓋用證人許真弓印章部分，
    自亦無盜用印文可言，均併此敘明。
  (七)綜上，本件被告既受被害人甲○○等5人委任處理1千萬元入
    股分配1百萬股事宜，其未經被害人甲○○等5人同意下，逕
    將其中 4百萬元移稙以現金增資方式轉為其與高弘明之股份
    ，則被告違背其受任人之任務，並因而致生損害於委任人即
    被害人甲○○等 5人之財產亦明，本件事證已臻明確，被告
    犯行洵堪認定。
三、核被告所為，係犯刑法第216條、第210條之行使偽造私文書
    罪、同法第214條之使公務員登載不實罪、第217條第 2項之
    盜用印章罪及同法第342條第 1項（起訴書漏載第1項）之背
    信罪。又被告以盜用印章之方式（被告在同 1時日，接續盜
    用甲○○等5人之印章在股東同意書《上有甲○○等5人之印
    章》及變更登記申請書《上僅有甲○○及丁○○之印章》上
    之行為，係利用同 1機會，在同1時段就同1犯罪構成事實，
    本於單 1犯意以實現1犯罪構成要件之單1行為，屬接續犯，
    應以1盜用印章罪論處；另被告接續盜用甲○○等5人印章之
    行為，足生損害於甲○○等5人，係屬1行為觸犯數罪名，應
    依想像競合犯之例從 1重處斷）以偽造私文書，則盜用印章
    之犯行係偽造私文書之部分行為，公訴人雖未論及，惟此部
    分與已起訴偽造文書部分有實質上 1罪之關係，本院自得併
    予審酌，附此敘明。再被告與高弘明 2人間，就上開行使偽
    造私文書、使公務員登載不實、盜用印章犯行部分，均有犯
    意聯絡及行為分擔，為共同正犯。至有關被告所涉背信罪部
    分，經被害人甲○○指陳：跟伊接洽的人，除了被告外，入
    股 1千萬元以前伊並沒有與高弘明接洽、接觸，入股的事情
    均是由被告自己處理，高弘明並沒有參與等語（見原審卷二
    第16、90頁），從而高弘明就入股增資部分既未與被害人甲○○等 5人接洽，並受委任代為處理入股事宜，是尚難認被
    告與高弘明 2人間就背信罪（因係屬身分犯）部分具有犯意
    聯絡，而屬刑法第31條第 1項之共犯關係，併為敘明。按公
    司登記審核作業係採準則主義，就公司申請文件表彰之形式
    及內容為形式審核，如與法令規定尚無未合，即須准其登記
    ，被告利用不知情之趙令海偽造不實內容之股東同意書、繳
    納股款明細表等資料文件持向臺灣省政府建設廳承辦公務員
    就此不實事項，登載於職務上所掌之公司變更登記事項卡之
    公文書上，被告此部分偽造私文書及行使偽造私文書等犯行
    ，係利用不知情之會計師趙令海為之，屬間接正犯。又被告
    利用不知情之會計師趙令海接續偽造上揭不實內容之文書之
    行為，係利用同 1機會，在同1時段就同1犯罪構成事實，本
    於單 1犯意、以實現1犯罪構成要件之單1行為，屬接續犯（
    公訴人認係連續犯容有誤會）。另本案被告同時偽造被害人
    甲○○等 5人之文書（指臻準公司股東同意書），及同時偽
    造不同被害人甲○○、丁○○ 2人之文書（指臻準公司變更
    登記申請書），各係觸犯數個偽造私文書罪名，亦應依想像
    競合犯規定論以偽造私文書 1罪（因有侵害數個人法益，最
    高法院73年台上字第3629號判例意旨參照）。另被告盜蓋甲○○等 5人印章之行為，係偽造私文書之階段行為，又偽造
    私文書之低度行為，復為行使之高度行為所吸收，均不另論
    罪。被告以1行為，觸犯5個背信罪名，係想像競合犯，依法
    論以背信 1罪。查被告行為後，94年1月7日修正公布之刑法
    ，自95年7月1日施行，修正後之刑法刪除第55條關於牽連犯
    之規定。本件被告所犯上開行使偽造私文書罪、使公務員登
    載不實罪及背信罪 3罪間，有方法、結果之牽連關係，為牽
    連犯，依修正前即行為時之規定，應從 1重之行使偽造私文
    書罪處斷；依修正後之刑法既已刪除牽連犯之規定，則所犯
    上述各罪應依數罪併罰之規定分論併罰。比較新舊法之規定
    ，修正後之規定並非較有利於被告，依刑法第2條第1項之規
    定，應適用行為時之法律，即適用修正前刑法第55條牽連犯
    之規定，從1重之行使偽造私文書罪處斷。又刑法第214條使
    公務員登載不實罪、第342條第1項背信罪之法定本刑中罰金
    刑最低額部分，依修正後刑法第33條第5款規定為「新台幣1
    千元以上，以百元計算之」，較舊法所定罰金最低額為銀元
    1 元以上為重，又法定罰金刑之加重，依修正後之刑法第67
    條規定其最高度及最低度同加重之，較修正前刑法第68條規
    定僅加重其最高度，為不利於被告，依刑法第2條1項規定，
    均以舊法有利於被告，而應適用修正前刑法之上開規定。
四、原審予以論罪科刑，固非無見，惟：1.被告行為後刑法業已
    修正，原審未及比較適用，尚有未洽；2.被告指示會計師在
    股東臨時會決議錄內載：「全體同意通過：選舉結果以戊○○、高弘明、甲○○ 3人得票數較高當選董事，丁○○當選
    監察人」部分尚無偽造不實內容可言，前已詳敘，原審就此
    部分並認被告所偽造，亦屬不當。被告上訴意旨，否認犯罪
    ，指摘原判決不當，雖非可採，固未指摘及此，然原審既有
    上揭可議，仍屬無可維持，應由本院將原判決撤銷改判。爰
    審酌被告素行、犯罪動機、目的僅因其個人因素為增加其私
    人在臻準公司之持有股份數，不惜以偽造文書及使公務員登
    載不實方式違背其受託人受委任之任務，致損害公益及甲○○等人權益，所生危害非淺，犯後否認犯行及尚未與被害人
    等人和解賠償等一切情狀，量處如主文第 2項所示之刑，以
    示懲儆。至本案被告所偽造不實內容之臻準公司之股東同意
    書、變更登記申請書、股東繳納股款明細表、及臻準股份公
    司之股東名簿、董事會決議錄、董事監察人名單等資料文件
    ，因已由承辦會計師趙令海持交臺灣省政府建設廳收執存檔
    所有；另被告在臻準公司股東同意書（上盜用有甲○○等 5
    人之印章）及變更登記申請書（上僅盜用有甲○○及丁○○
    之印章）上所盜用之甲○○等 5人印章所蓋用之印文，均非
    屬偽造之印文，依法均不得宣告沒收，附為敘明。
五、公訴意旨另以：被告原係臻準公司負責人，該公司於87年 3
    月間，欲增資變更組織為股份有限公司，遂邀甲○○等 5人
    投資1千萬元，以每股10元，認股1百萬股方式，認購新股而
    成為變更後之公司股東，甲○○等5人於88年3月30日，分別
    匯款4百萬、2百萬、1百萬、1百萬元及 2百萬元進入臻準公
    司在華銀大里分行帳戶內，再委託被告依前揭約定，代辦甲○○等 5人分別認股40萬股、20萬股、10萬股、10萬股、20
    萬股事宜。惟被告於前揭 1千萬元匯入公司帳戶後，竟未依
    約辦理，反與高弘明（已死亡，另為不起訴處分）基於犯意
    聯絡，意圖損害甲○○等5人，私自將該等款項中之4百萬元
    侵吞入己，作為被告自己及高弘明增資入股之款項，且將餘
    款作為臻準股份公司周轉用。其並基於概括犯意，於同年 5
    月25日，偽造臻準股份公司全體股東選任甲○○為董事及丁○○為監察人之股東臨時會決議錄，及選任董事長之董事會
    決議錄，足生損害於甲○○及丁○○；嗣又以不明方式取得
    之 1千萬元，存入臻準股份公司在一銀大里分行另設之帳戶
    內；同年月26日，至臺中市○○街趙令海會計師務所，持其
    偽刻之甲○○等 5人印章，請趙令海依其所念內容記載「戊○○出資2百萬元、高弘明出資2百萬元、甲○○出資 240萬
    元、丁○○出資120萬元、丙○○○出資120萬元、乙○○出
    資60萬元、己○○出資60萬元，蓋印其上」，偽造甲○○等
    5人僅共出資6百萬元，而被告及高弘明則各出資 2百萬元之
    股東同意書，足生損害於甲○○等 5人。其復以臻準股份公
    司一銀大里分行帳戶，於同年月25日存入 1千萬元之存摺出
    示，致趙令海不疑有詐，以為股東均照實繳足股款，而持該
    等偽造之股東同意書及股東臨時會決議錄，於同年 6月17日
    ，向臺灣省政府建設廳辦理變更公司組織、董事監察人變更
    登記，致相關公務員不察，而登載「董事甲○○持有股份24
    萬股、監察人丁○○持股12萬股」於公文書上。嗣被告並於
    其業務上作成之股東名簿上，虛偽記載「高弘明持股47萬 2
    千 1百94股、戊○○持股65萬3千6百57股、甲○○持股24萬
    股、丁○○持股12萬股、己○○持股6萬股、乙○○持股6萬
    股及丙○○○持股12萬股」，不僅違背其分配股份之任務，
    損及甲○○等 5人財產上利益，且足生損害於該股東名簿之
    正確性。88年 6月12日，臻準股份公司召開股東會，甲○○
    見股東名簿所載持股比例不對，始知上情。因認被告另與高
    弘明共同涉犯刑法第336條第2項之業務侵占罪、同法第 215
    條業務上文書登載不實罪及同法第217條第1項之偽造印章罪
    等罪嫌等語。訊據被告則堅詞否認有何如公訴人所指訴之業
    務侵占、業務上文書登載不實及偽造印章等之犯行，辯稱：
    伊沒有侵占甲○○等人的款項，甲○○等人確有入股 1千萬
    元，但是均用以投入公司經營所用，且刻印章是甲○○等 5
    人他們同意委託代刻的，公司變更登記事宜亦係甲○○等人
    全權委由其處理的等語。經查：
  (一)經原審於審判時質之被告供稱：甲○○等人確有投資 1千萬
    等語，又經被害人甲○○陳稱：投資之1千萬元，係87年3月
    30日匯入臻準公司在華銀大里分行帳號000000000000帳戶內
    ，有各該匯款單匯款單附卷足稽，是被害人甲○○等人既將
    各該款項存入臻準公司之帳戶內，該筆金額之所有權已移轉
    於臻準公司所有，則被告所持有者，為臻準公司之存款，並
    非持有被害人甲○○等人之物，首堪認定。
  (二)又參酌卷附臻準公司在一銀大里分行 00000000000帳戶存摺
    影本，確有於87年5月25日，分別匯入4百萬元、2百萬元、1
    百萬元、2百萬元及1百萬元 5筆款項，被告對於動用臻準公
    司前開華銀帳戶內之 1千萬元存款，係供臻準公司周轉之用
    ，此亦為被害人甲○○等人所不否認（查被害人甲○○等人
    所追究者係1千萬元入股後未依約分配登記為1百萬股乙節）
    ，之後並匯回臻準公司在一銀之帳戶，復經證人趙令海於原
    審調查時結證稱：本件並無在辦理公司登記後把資金抽走等
    語，足證被告並無變易其原來之持有意思而為不法所有之主
    觀犯意，亦堪認定。
  (三)經原審於審理時傳訊被害人乙○○陳稱：「（問：有否同意
    被告刻印章？）我是全部都交給甲○○處理，由他去處理他
    們協商由被告統一刻章」等語（見原審卷(一)第19頁）；另詢
    之被害人甲○○亦指陳伊與丁○○、己○○、乙○○及丙○○○ 5人的印章都是委由被告代刻等詞（見原審卷(二)第92頁
    ），被害人甲○○復於本院上訴審陳稱：「當時有刻印章放
    在公司」等語（見本院上訴卷第50頁），是以被告所辯稱甲○○等 5人之印章均非屬盜刻乙節非虛，亦堪以採信。從而
    被告戊○○確係基於甲○○等 5人之授權而統一代刻被害人
    甲○○等 5人之印章，並非屬無權刻製之偽造，足堪認定。
  (四)又本件被告確係「臻準企業有限公司」之董事（即代表人）
    ，且所營之業務係有關於各種光學塑膠零組件加工製造及買
    賣等，此有「臻準企業有限公司」之變更登記事項卡影本 1
    紙附卷可稽，是以本件有關向主管機關申請「臻準企業有限
    公司變更登記」之事宜，自非屬被告所營公司登記經營之業
    務無訛。
  (五)按刑法上之侵占罪，須被侵占之他人之物，原為行為人所持
    有，而持有人變易其原來之持有意思而為不法所有之意思，
    始能成立，如行為人所持有者並非該他人之物，或無變易其
    原來之持有意思而為不法所有之意思，即難遽以該罪相繩。
    再按向主管機關申請公司變更登記申請，並非屬該公司登記
    經營之業務，公司代表人所為不實之登載，尚難論以刑法第
    215條之罪（75年8八月7日75廳刑1字第 684號函意旨參照）
    。稽此，本件被告上揭持有款項係屬臻準公司之款項、其刻
    製被害人甲○○等人印章係經由被害人等人授權、其經由會
    計師辦理變更登記事宜非屬公司登記經營業務，則被告並無
    如公訴人所指訴之業務侵占、業務上文書登載不實及偽造印
    章等之犯行，此外，復查無其他積極證據證據足資證明被告
    有何前開共同業務侵占、業務上文書登載不實及偽造印章等
    之犯行，此部分犯行自屬均不能證明其犯罪，惟因公訴意旨
    認與前開被告行使偽造私文書判決有罪部分，具有方法、結
    果牽連犯之裁判上 1罪關係，爰不另為無罪之諭知，併予敘
    明。
據上論斷，應依刑事訴訟法第369條第1項、第364條、第299條第
1項前段，刑法第2條第1項，第28條、第216條、第210條、第214
條、第342條第1項、修正前刑法第55條，刑法施行法第1條之1第
2項，判決如主文。
本案經檢察官庚○○到庭執行職務。
中    華    民    國   95  年   8     月    10    日
          刑事第十一庭  審判長法  官  黃  梅  月
                              法  官  林  宜  民
                              法  官  林  欽  章
上列正本證明與原本無異。
如不服本判決應於收受送達後十日內向本院提出上訴書狀，其未
敘述上訴之理由者並得於提起上訴後十日內向本院補提理由書（
均須按他造當事人之人數附繕本）。
                              書記官  巫  彥  佳
中    華    民    國    95    年    8     月    10    日
附錄本案論罪科刑法條：
中華民國刑法第216條：（行使偽造變造或登載不實之文書罪）
行使第二百十條至第二百十五條之文書者，依偽造、變造文書或
登載不實事項或使登載不實事項之規定處斷。
中華民國刑法第210條：（偽造變造私文書罪）
偽造、變造私文書，足以生損害於公眾或他人者，處五年以下有
期徒刑。
中華民國刑法第214條：（使公務員登載不實罪）
明知為不實之事項，而使公務員登載於職務上所掌之公文書，足
以生損害於公眾或他人者，處三年以下有期徒刑、拘役或五百元
以下罰金。
中華民國刑法第342條：（背信罪）
為他人處理事務，意圖為自己或第三人不法之利益，或損害本人
之利益，而為違背其任務之行為，致生損害於本人之財產或其他
利益者，處五年以下有期徒刑、拘役或科或併科一千元以下罰金
。
前項之未遂犯罰之。                                                      Ｉ
                                                      Ｒ


司法院資訊處製作；財團法人民間司法改革基金會備份。
